【裁判字號】    90,訴,526
【裁判日期】    901221
【裁判案由】    重利
【裁判全文】
臺灣新竹地方法院刑事判決                            九十年度訴字第五二六號
    公  訴  人  臺灣新竹地方法院檢察署檢察官
    被      告  甲○○
    選任辯護人  陳恩民律師
                李克欣律師
                魏翠亭律師
右列被告因重利案件，經檢察官提起公訴（八十九年度偵字第六九九二號），本院判
決如左：
    主      文
甲○○共同連續乘他人急迫貸以金錢，而取得與原本顯不相當之重利，處有期徒刑參
月，如易科罰金，以參佰元折算壹日。
    事      實
一、緣姓名年籍不詳綽號「林先生」之成年男子（由臺灣新竹地方法院檢察署檢察官
    另案偵查），自民國八十九年八月間起，以在中國時報刊登廣告之方式，註明聯
    絡電話為（０三）0000000號，準備貸款給見廣告而來之不特定人，藉以
    收取重利。甲○○前向綽號「林先生」之成年男子，借款新臺幣（下同）三萬元
    ，因利息過高，無力償還，遂以每次負責收取利息抵償利息一萬元之代價，為綽
    號「林先生」向其他借款人收取利息，適有乙○○急需用錢，於同年八月九日，
    以前揭電話與「林先生」聯繫，「林先生」前往乙○○位於新竹市○○街四十三
    巷六號之住處商談借款事宜，彼此約定借款二十萬元，十天為一期，利息五萬八
    千元，並預扣一期利息，另乙○○必須提供由其本人簽發面額二十萬元之本票或
    他人簽發之支票，以供擔保，從而該次乙○○實際借得十四萬二千元。由該次借
    款後至同年十二月間止，乙○○陸續再向「林先生」借款七次，利息計算方式平
    均每二十萬元支付三萬八千元至四萬六千元不等。在該期間內，甲○○明知綽號
    「林先生」係乘他人急迫貸以金錢並取得與原本顯不相當之重利，卻仍共同基於
    概括犯意之聯絡，由綽號「林先生」令甲○○至新竹市○○路「新竹國際商業銀
    行」前，向乙○○收取利息，前後順利收得三次。乙○○前後共支付高達一百五
    十萬元之利息，終因無力負擔，遂向警方尋求協助，並於同年十二月六日上午十
    時十分許，趁甲○○再度來至新竹市○○街中正夜市出口處，準備收取第四次利
    息之際，報警當場逮捕，並在甲○○身上起出乙○○所交付之支票四張、乙○○
    積欠債務明細紙一張。
二、案經乙○○訴由新竹市警察局移送臺灣新竹地方法院檢察署檢察官偵查起訴。
    理      由
一、右開犯罪事實，業據被告甲○○坦承不諱，核與告訴人乙○○陳述情節相符，復
    有贓證物品認領保管收據、支票影本四張及債務明細紙一張附卷可稽。本件貸款
    利息高達月息百分之五十七至百分之八十七，不出二個月利息金額即高於貸款本
    金，依目前之經濟狀況，顯屬不相當之重利無疑，是被告之重利犯行足堪認定。
二、按明知社會上有因急迫而舉債濟急，預定苛刻條件，一俟他人告貸，藉以博取重
    利，雖非對特定人趁機利用，不能謂非對於一般人具有犯罪之概括故意（最高法
    院二十七年上字第五二０號判例參照）。復按刑法上所謂常業犯，係指反覆以同
    種類行為為目的之社會活動之職業性犯罪而言，至於其犯罪所得之多寡，事後仍
    否保有該犯罪所得，是否恃此犯罪為唯一的謀生職業，則非所問，縱另兼有其他
    職業，或犯罪所得不多，均無礙於該常業犯之成立（最高法院八十九年度台上字
    第四四五號判決參照）。本件被告僅向借款人乙○○收取利息三次，告訴人乙○
    ○亦陳明借款給伊之人不是被告，被告僅向伊收過三次利息，此外，則查無其他
    積極證據證明被告甲○○顯係倚恃重利所得為生。核被告甲○○所為，係犯刑法
    第三百四十四條之重利罪。公訴意旨認應依刑法第三百四十五條之常業重利罪處
    斷，尚有未洽，惟起訴事實相同，爰依法變更起訴法條，併予敘明。被告與綽號
    「林先生」就前開犯行，有犯意聯絡及行為分擔，均為共同正犯。被告所為數行
    為，時間緊接，所犯罪名相同，顯係出於概括之犯意為之，為連續犯，應依刑法
    第五十六條之規定以一罪論，並加重其刑。爰審酌被告年輕力強，竟不思上進，
    明知綽號「林先生」係以高利剝削他人，仍向被害人乙○○收取重利，渠等重利
    行為非但紊亂金融體制，且對被害人亦造成損害，然兼衡其年輕識淺，思慮不週
    ，犯後坦承犯行，且未以暴力手段索討借款等一切情狀，量處如主文所示之刑，
    另查被告犯罪後，刑法第四十一條業於九十年一月四日修正，其第一條前段為「
    犯最重本刑為五年以下有期徒刑以下之刑之罪，而受六個月以下有期徒刑或拘役
    之宣告，因身體、教育、職業、家庭之關係或其他正當事由，執行顯有困難者，
    得以一元以上三元以下折算一日，易科罰金。」並於同年月十日公布施行，於同
    年月十二日生效，比較新舊法之規定，以變更後之新法對被告有利，依刑法第二
    條第一項前段之規定，自應適用裁判時之新法，而併諭知易科罰金之折算標準。
    另扣案之債務明細紙一張，係記載乙○○借款及支付利息之明細，雖係供本件犯
    罪所用之物，被告否認為其所寫，亦無證據證明係被告或綽號「林先生」所有，
    爰不宣告沒收之諭知，併此敘明。
據上論斷，應依刑事訴訟法第二百九十九條第一項前段、第三百條，刑法第二條第一
項前段、第二十八條、第五十六條、第三百四十四條、第四十一條第一項前段，罰金
罰鍰提高標準條例第一條前段、第二條，判決如主文。
本案經檢察官吳金棟到庭執行職務。
中      華      民      國    九十      年     十二     月    二十一    日
                                臺灣新竹地方法院刑事第一庭
                                    法  官  林  秋  宜
右正本證明與原本無異。
如不服本判決，應於判決送達後十日內向本院提出上訴狀（應附繕本），上訴於臺灣
高等法院。
                                    書記官  張  雲  娥
中      華      民      國    九十      年     十二     月    二十一    日
附錄本案論罪科刑法條：
刑法第三百四十四條：
乘他人急迫、輕率或無經驗貸以金錢或其他物品，而取得與原本顯不相當之重利者，
處一年以下有期徒刑、拘役或科或併科一千元以下罰金。


司法院資訊處製作；財團法人民間司法改革基金會備份。
